【裁判字號】    98,消債更,25
【裁判日期】    980720
【裁判案由】    聲請更生
【裁判全文】
臺灣基隆地方法院民事裁定            98年度消債更字第25號
聲  請  人  甲○○
即  債務人
上列聲請人因消費者債務清理事件聲請更生，本院裁定如下：
    主  文
聲請駁回。
聲請程序費用由聲請人負擔。
    理  由
一、按債務人不能清償債務或有不能清償之虞者，得依本條例所
    定更生或清算程序，清理其債務，消費者債務清理條例（以
    下稱稱本條例）第 3條定有明文。本條例之立法目的，在於
    經濟上陷於困境之消費者，若任其於惡性循環之債務窘境中
    自生自滅，其將衍生嚴重之社會問題，致難以維持安定之社
    會經濟秩序，故有分別情形依更生或清算之程序清理其債務
    之必要，藉以妥適調整其與各相關債權人等間之權利義務關
    係，以謀求消費者經濟生活之更生機會，從而健全社會經濟
    發展。惟私法上債之關係，係以當事人間之信賴關係為基礎
    ，為社會經濟組織之重要支柱，故當事人於以法律行為追求
    自己之利益之際，亦應顧及對方之利益，並考量債權債務在
    社會上之作用，本於誠實及信用之原則，行使其債權及履行
    其債務，故負債務之消費者欲以本條例調整所負之義務，自
    應本於誠信原則之本旨，僅在其不能清償債務或有不能清償
    之虞而陷於經濟上之困境時，始得准許之，以避免其藉此善
    意之立法而惡意圖謀減免債務，致使社會陷於道德之危險，
    並因此使信用緊縮而造成社會經濟之動盪。又依本條例第15
    1條第1項、第 5項規定，係採「協商前置主義」，債務人於
    協商程序中，自應本於個人財產及收支狀況，依最大誠信原
    則，商討解決方案，如終究不能協商，於聲請更生或清算時
    ，法院審酌上開條文所謂「不能清償或有不能清償之虞」，
    宜綜合衡量債務人全部收支及財產狀況，評估是否已不能維
    持符合人性尊嚴之基本生活條件，如曾有協商方案，其條件
    是否確實不能達到上開基本之要求等，為判斷之依據，故於
    前置協商程序中，如金融機構債權人所提出之還款方案，並
    非債務人所不能負擔者，即難認債務人有何不能清償之情事
    。
二、本件聲請意旨略以：聲請人有不能清償債務之情事，於本條
    例施行後，曾以書面向最大債權金融機構華南商業銀行股份
    有限公司（以下簡稱華南銀行）請求共同協商債務清償方案
    ，而華南銀行提出聲請人每月償還新臺幣（下同） 5,000元
    之還款方案，惟聲請人每月薪資為17,000元，因居住於北部
    ，開銷較大，扣除房貸及協商款項，幾乎很難維持生活水平
    ，故聲請人實無法負擔華南銀行所要求之協商款項，因而協
    商不成立，且聲請人之無擔保或無優先權之債務總金額未逾
    1,200 萬元，復未經法院裁定開始清算程序或宣告破產，為
    此聲請更生等語。
三、經查：
  (一)聲請人主張其於本條例施行後，曾以書面向最大債權金融機
    構華南銀行請求協商債務清償方案而不成立等情，業據聲請
    人提出前置協商不成立通知書為證，自堪信為真實，依上開
    說明，應就聲請人之財產及收支狀況與華南銀行所提出之還
    款方案予以綜合審查，以衡量該還款方案是否不足供聲請人
    維持符合人性尊嚴之基本生活所需。
  (二)聲請人固稱每月必要支出數額為15,821元（含膳食費 5,700
    元、交通費1,200元、房屋貸款7,000元、水電費用約 378元
    、瓦斯費用220元、通訊費500元、健保費 823元），惟聲請
    人既已自稱有不能清償債務之情事，則其日常生活自應受到
    相當之限制，且本條例之立法目的係在使負債累累難以自力
    重建經濟生活之債務人得有更生之機會，亦即係在維持債務
    人最低生活水準之前提下，使債務人得盡力清償以獲更生之
    機會，而非在保障債務人得以維持原來之生活水準，因此債
    務人之必要支出數額，不應由債務人任意主張，否則將造成
    揮霍無度致清償能力降低者，反而更容易進入更生程序之歧
    異現象，是本件聲請人之每月生活費用，應以行政院所公告
    97 年度臺灣省每人每月最低生活費用9,829元（包含食、衣
    、住、行、強制性保險等）為標準，以聲請人每月收入17,0
    00元，扣除必要支出9,829元，所剩餘額7,171元，仍足以負
    擔華南銀行所提每月償還 5,000元之還款方案，難認聲請人
    有何不能清償債務之情形。
  (三)又聲請人於聲請更生狀所附債權人清冊記載之債權總金額為
    1,269,680元，其中房屋貸款的債權數額為633,000元，但依
    聲請人所提97年度全國財產稅總歸戶財產查詢清單及建物、
    土地所有權狀、土地登記謄本，聲請人名下尚有房屋及土地
    等不動產，公告現值合計共 1,273,000元，而課稅用之房屋
    現值及土地公告現值一般均較市場交易價值為低，可認聲請
    人所有財產價值應不止於上開查詢清單所示之總額1,273,00
    0 元；另依聲請人提出之基隆市○○區○○段2小段13之1地
    號土地登記第一類謄本（部分），上開土地及港灣段2小段4
    50建號於89年6月2日設定本金最高限額 1,440,000元抵押權
    ，更加證明該不動產價值顯然應高於上開全國財產稅總歸戶
    財產查詢清單上所載之房屋現值（ 167,500元）及土地公告
    現值（ 1,105,500元）甚多，才足以設定上開金額之抵押權
    以為擔保，足認聲請人尚有相當足夠之資產可變賣供清償其
    債務，聲請人如認個人工作所得無力承擔個人無擔保債務及
    房屋貸款債務，自應妥適處分上開不動產以清理債務，僅以
    該等不動產之公告現值 1,273,000元計算結果，不僅能免去
    每月 7,000元之房屋貸款支出，甚至可完全償還其積欠之無
    擔保或無優先權債務，聲請人應有清償債務之能力。然聲請
    人未採取變賣不動產之方式，又另外每月支付 7,000元之房
    屋貸款，導致無力以薪資清償債務，既係聲請人自身考量所
    致，實難認聲請人有何不能清償債務之情事。
四、綜上所述，以本件聲請人之財產及收入現況，既可維持生活
    又有餘額可供清償債務，且其所有之財產總值亦高於所負債
    務之總額，核與本條例第 3條所謂「不能清償債務」之要件
    不符，自應駁回其更生之聲請。
五、結論：本件聲請人聲請更生應屬要件不備，依消費者債務清
    理條例第 8條、第15條，民事訴訟法第95條、第78條，裁定
    如主文。
中    華    民    國    98    年    7     月    20    日
                  民事庭法  官  陳湘琳
以上正本係照原本作成。
如不服本裁定，應於裁定送達後10日內，以書狀向本院提出抗告
，並繳納抗告費新臺幣1,000元。
中    華    民    國    98    年    7     月    20    日
                        書記官  張慧儀


司法院資訊處製作；財團法人民間司法改革基金會備份。
